# <b>NMFM301, ZS 2024/2025</b>

# <b>Praktická zápočtová práca | Horses</b>

**************

<b>Dátum: 18.12.2024</b>

Méno a priezvisko študenta/študentky <i><font color = "red">(doplniť)</font></i>

Podkladový <a href = "zadanie2024horses.Rmd">Rmd súbor</a> pre vypracovanie pomocou knižnice Knitr <i>(UTF 8 kódovaníe)</i>

**************

## Návod

Vypracovanie zápočtovej práce môžete písať priamo do podkladového <a href = "zadanie2024horses.Rmd">Rmd súboru</a> , ktorý na záver stačí v programe R Studio zkompilovať stlačením tlačítka "Knit HTML".
Vytvorí sa výsledný HTML súbor s vašími komentármi, zdrojovými kódmi aj R výstupmi. Tento HTML súbor po skončení práce odošlete emailom na adresu <i>maciak/hlavka[AT]karlin.mff.cuni.cz</i>. <br><br>

Je možné využiť aj iný formát výstupu (t.j., typ súboru, ktorý ako prílohu odošlete emailom), ale samotný zdrojový kód v textovom formáte nebude akceptovaný ako regulérny výstup. <br><br>

Zdrojový kód pre program R vkladajte do bloku vyznačenom nasledujúcimi symbolmi: 

<img src = "http://www.karlin.mff.cuni.cz/~maciak/NMFM301/znacky.png"> 


Nasledujúce dva príkazy načítajú niektoré užitočné funkcie  (R funkcie, ktoré sme bežne využívali na cvičení, 
ale nie sú štandardnou súčasťou programu R) a podkladové data. 

```{r}
rm(list = ls())

load(url("http://msekce.karlin.mff.cuni.cz/~maciak/NMFM301/zadanie2024horses.RData"))
load(url("http://msekce.karlin.mff.cuni.cz/~maciak/NMFM301/functions.RData"))
```

Data sú uložené v premennej `horses`.

Medzi príkazy a R výstupy doplňujte svoje zmysluplné odpovede a plnohodnotné komentáre k jednotlivým problémom a otázkam. 

<b>Zápočtová práca obsahuje štyri úlohy a maximálne bodové ohodnotenie je 40 bodov. K úspešnému vypracovaniu zápočtovej práce je potrebné získať aspoň 20 bodov.</b><br><br>

## Data

K dispozíci je  dátový súbor `horses`, ktorý predsavuje namerané hodnoty tepovej frekvencie (HR - heart rate) u několika koni. Jedná sa o experiment, kde u 38 koní bola zmeraná tepová frekvence potom, ako bol na daného koňa aplikovaný konkrétny rušivý podnet. Rušívý podnet je v datach očíslovaný pomocou číslic 1 až 7 a predpokladá sa, že jednotlivé impulzy sú postupne usporiadané vzhľadom k narastajúcemu rušivému efektu (t.j., intenzite hluku, ktorý daný impulz/podnet vyvolá). 
Okrem tepovej frekvencie a konkrétneho rušivého stimulu, ktorý bol na koňa aplikovaný, sú zaznamenané aj dodatočné popisné premenné (viď nižšie).

```{r}
head(horses)
```

Celkovo má dátový súbor 38 nezávislých pozorovaní a zaznamenáva 11  premenných.<br> Podrobný popis jednotlivých premenných je v následujúcej tabuľke.<br><br>

Název | Význam
------|---------------------------------------------------------------
`gender` | pohlavie koňa (kobyla, valach a hřebec)
`type` | typ koňa (teplokrvný, chladnokrvný, poník)
`utilization` | využitie koňa (pretekársky, tréningový, rekreačný)
`outside` | čas, ktorý trávi koň vo výbehu, resp. v prírode: 1 = 1 až 3 hodiny denne; 2 = 4 až 9 hodín denne; 3 = viac ako 10 hodín;
`X1` až `X7` | zaznamenaná tepová frekvence (t.j., počet úderov za minútu) pro sedm stimulů (X1 = tichý zvuk; X2 = náhla hudba; X3 = rozmačkaní plastové láhve; X4 = rozmačkaní plechovky; X5 = použitie spreju; X6 = hodenie lopty; X7 = náhle otvorenie dáždnika)
**************

<br><br>

## Úloha 1 

<b>Otestujte nulovú hypotézu, že střední tepová frekvence valacha po náhlém otevření deštníku je 100 úderů za minútu.<br>
Doplňte vhodné popisné charakteristiky a obrázek.</b>

Zvolte pouze jeden test, který je pro daný problém podle vašeho názoru nejvhodnější. Svoju voľbu náležite zdôvodnite. 
Do odpovědi napíšte, co je nulová hypotéza, alternatíva, vypočtená hodnota testové statistiky a p-hodnota. Uveďte kritický obor testu. 
s správne interpretujte výsledek testu. Diskutujte, zdali jsou splněny  předpoklady použitého testu.


```{r}
x7_valach <- horses$X7[horses$gender == "valach"]
par(mfrow = c(2, 1))
hist(x7_valach, main = "Histogram tepovej frekvencie valacha po otvorení dáždnika", xlab = "Tepová frekvencia")
boxplot(x7_valach, main = "Boxplot tepovej frekvencie valacha po otvorení dáždnika")
```

<i>
Pro zacatek vybereme data x7_valach z datoveho souboru a udelame si zakladni vizualizaci.
Budeme tedy testovat nasledujici hypotezy:
    Nulova hypoteza - stredni hodnota dat x7_valach je 100
    Alternativni hypoteza - stredni hodnota dat x7_valach je ruzna od 100
Budeme potrebovat pouzit jednovyberovy test pro stredni hodnotu. K tomu se nabizi pouzit jednovyberovy t-test/z-test.
</i>

```{r}
t.test(x7_valach, mu = 100)
```
<i>
Vysledek testu je nasledujici:

        One Sample t-test

data:  x7_valach
t = -0.072945, df = 19, p-value = 0.9426
alternative hypothesis: true mean is not equal to 100
95 percent confidence interval:
  83.66884 115.23116
sample estimates:
mean of x
    99.45

Vysledek testu neni nijak vyznamny, p-hodnota je 0.9426, coz je vyrazne vetsi nez standartni hladina vyznamnosti 0.05.
Nemame tedy duvod zamitat nulovou hypotezu. Stredni hodnota 99.45 je take velmi blizka 100.

Pouziti t-testu je podmineno normalitou dat. Z vizualizace je videt, ze data nejsou uplne normalni, na druhou stranu box plot vypada pomerne symetricky.
Navic mame 32 pozorovani, coz je v praxi dostatecne pro validni vysledek asymptotickeho z-testu.
Vysledek testu je navic tak presvedcivy, ze muzeme prohlasit nulovou hypotezu za nezamitnutelnou.
</i>

<font color = "blue">*Maximálné bodové ohodnotenie: 10 bodov*</font>

<br>

## Úloha  2

<b>Je pravda, že tepová frekvence koní je stejná, když aplikujeme vzruchový stimul č.5 (t.j., použitie spreju)
a stimul č.4 (t.j., rozmačkání plechovky)?
Spočítajte interval spoľahlivosti pre vhodnú charakteristiku rozdielu a tento interval interpretujte.</b>

Zvolte pouze jeden test, který je pro daný problém podle vašeho názoru nejvhodnější. Svoju voľbu náležite zdôvodnite. 
Do odpovědi napíšte, co je nulová hypotéza, alternatíva, vypočtená hodnota testové statistiky a p-hodnota.
Uveďte kritický obor testu. 
s správne interpretujte výsledek testu. Diskutujte, zdali jsou splněny  předpoklady použitého testu.


```{r}
x5 <- horses$X5
x4 <- horses$X4
par(mfrow = c(2, 1))
hist(x5, col = rgb(1, 0, 0, 0.5), xlim = c(min(x5, x4), max(x5, x4)), main = "Histogram tepovej frekvencie", xlab = "Tepová frekvencia")
hist(x4, col = rgb(0, 0, 1, 0.5), add = TRUE)
boxplot(x5, x4,
    col = c(rgb(1, 0, 0, 0.5), rgb(0, 0, 1, 0.5)),
    names = c("Použitie spreju", "Rozmačkaní plechovky"),
    main = "Boxplot tepovej frekvencie"
)
```

<i>
Opět začneme vizualizací dat.
Sestavíme konfindencni interval pro rozdil dat x5 a x4.
</i>

```{r}
ci.t(x5 - x4)

hist(x5 - x4, main = "Histogram rozdilu tepovej frekvencie", xlab = "Rozdil tepovej frekvencie")
boxplot(x5 - x4, main = "Boxplot rozdilu tepovej frekvencie")

qqnorm(x5 - x4)
qqline(x5 - x4)
```

<i>
> ci.t(x5-x4)
   CI.low      Mean     CI.up
 2.329199 14.552632 26.776064

Je videt, ze konfidencni interval pro rozdil je (2.33, 26.78). A stredni hodnota rozdilu rohzodne neni nulova.

Dal budeme testovat nasledujici hypotezu:
    Nulova hypoteza - stredni hodnoty dat x5 a x4 jsou stejne
    Alternativni hypoteza - stredni hodnoty dat x5 a x4 jsou ruzne

Budeme potrebovat pouzit parovy test. Z vizualizace muzem soudit, ze rozdily dat jsou symetricke, 
nemaji prilis odlehle hodnoty. Z vizualizace normality, muzeme spis soudit, ze data jsou oproti primce x=y rostouci,
tudiz data nejsou normalni, ale neni to dramaticke. 
Radsi se spolehneme na symetrii nez normalitu a pouzijeme Wilcoxonuv test. 
</i>

```{r}
wilcox.test(x5, x4, paired = TRUE, correct = FALSE)
```

<i>
Vysledek testu je:

        Wilcoxon signed rank test

data:  x5 and x4
V = 489.5, p-value = 0.004246
alternative hypothesis: true location shift is not equal to 0    

Jelikoz p-hodnota je radove mensi nez 0.05, test zamita nulovou hypotezu s velkou rezervou. 
Muzeme tvrdit, ze stredni hodnoty tepu pri pouziti spreje a rozmackani plechovky nejsou stejne.
</i>


<font color = "blue">*Maximálné bodové ohodnotenie: 10 bodov*</font>

<br>

## Úloha  3

<b>Lze ze statistického pohledu říct, že tepová frekvence po šestém zvukovém stimulu (hození míče) je stejná pro valachy i hřebce? </b>

Zvolte pouze jeden test, který je pro daný problém podle vašeho názoru nejvhodnější. Svoju voľbu náležite zdôvodnite. 
Do odpovědi napíšte, co je nulová hypotéza, alternatíva, vypočtená hodnota testové statistiky a p-hodnota. Uveďte kritický obor testu. 
s správne interpretujte výsledek testu. 


```{r}
summary(horses$gender)
x6_valach <- horses$X6[horses$gender == "valach"]
x6_hrebec <- horses$X6[horses$gender == "hrebec"]
par(mfrow = c(3, 1))
length(x6_valach)
length(x6_hrebec)
hist(x6_valach, col = rgb(1, 0, 0, 0.5), main = "Histogram tepovej frekvencie valachu", xlab = "Tepová frekvencia")
hist(x6_hrebec, col = rgb(0, 0, 1, 0.5), main = "Histogram tepovej frekvencie hřebců", xlab = "Tepová frekvencia")
boxplot(x6_valach, x6_hrebec, col = c(rgb(1, 0, 0, 0.5), rgb(0, 0, 1, 0.5)), names = c("Valach", "Hřebec"), main = "Boxplot tepovej frekvencie")
```

<i>
Vybereme dana data o tepovych frekvencich po hozeni micem do promennych x6_valach a x6_hrebec. A data vizualizujeme.

Budeme testovat nasledujici hypotezy:
    Nulova hypoteza - stredni hodnoty dat x6_valach a x6_hrebec jsou stejne
    Alternativni hypoteza - stredni hodnoty dat x6_valach a x6_hrebec jsou ruzne

Budeme potrebovat pouzit dvouvzorkovy test. Z vizualizace muzeme soudit, ze data nejsou symetricka ani normalni.
Tepova frekvence je naopak pomerne spojita velicina, zaroven ale nemame moc mereni, pro hrabce pouze 6. 
Pouzijeme Kolmogorovův-Smirnovův test, ktery je robustni vuci normalite dat.
</i>

```{r}
ks.test(x6_valach, x6_hrebec)
```

<i>

        Exact two-sample Kolmogorov-Smirnov test

data:  x6_valach and x6_hrebec
D = 0.26667, p-value = 0.7842
alternative hypothesis: two-sided

D hodnota neni prilis vysoka, ale p hodnota testu je 0.7842, coz je vyrazne vetsi nez standartni hladina vyznamnosti 0.05.
Nemame tedy duvod zamitat nulovou hypotezu. Muzeme prohlasit, ze stredni hodnoty tepu po hozeni micem pro valachy a hrebce jsou stejne.
</i>


<font color = "blue">*Maximálné bodové ohodnotenie: 10 bodov*</font>

<br>

## Úloha 4

<b>Pomocou metódy analýzy rozptylu (ANOVA) rozhodnite, či je rozdiel v tepovej frekvencii po prvním zvukovém stimulu
v závislosti na využití koně (pretekársky, tréningový, rekreačný). </b>

Uvedťe vhodné popisné charakteristiky a doplňte ich vhodným obrázkom. Diskutujte předpoklady testu (není nutné
statisticky overovať a testovať předpodpoklady, ale můžete nakreslit a okomentovat vhodné grafy).
Výsledek testu podrobne interpretujte. 

<font color = "blue">*Maximálné bodové ohodnotenie: 10 bodov*</font>

```{r}
### Tu môžete doplniť potrebný zdrojový kod pre program R
```

<i>Tu môžete doplniť potrebné komentáre k Vášmu riešeniu</i>



<br><br>

<font color = "red">Vypracované riešenia (napr. zkompilovaný PDF nebo HTML súbor) odošlite ako prílohu emailom <b>najneskôr do konce cvičení</b> na adresu hlavka[AT]karlin.mff.cuni.cz</font>



